臺灣新北地方法院民事裁定　　　 110年度消債職聲免字第90號
聲　請　人
即　債務人　紀志強　



相　對　人
即　債權人　台新國際商業銀行股份有限公司

法定代理人　尚瑞強　


相　對　人
即　債權人　國泰世華商業銀行股份有限公司

法定代理人　郭明鑑　
代　理　人　蔡政宏　
相　對　人
即　債權人　臺灣新光商業銀行股份有限公司

法定代理人　李增昌　
代　理　人　陳建富　
相　對　人
即　債權人　兆豐國際商業銀行股份有限公司

法定代理人　張兆順　
代　理　人　林勵之　
相　對　人
即　債權人　聯邦商業銀行股份有限公司

法定代理人　李憲章　
相　對　人
即　債權人　華南商業銀行股份有限公司

法定代理人　張振芳　
代　理　人　陳仲偉　
相　對　人
即　債權人　良京實業股份有限公司

法定代理人　平川秀一郎



相　對　人
即　債權人　台灣金聯資產管理股份有限公司


法定代理人　施俊吉　


相　對　人
即　債權人　元大國際資產管理股份有限公司


法定代理人　宋耀明　
相　對　人
即　債權人　元大商業銀行股份有限公司


法定代理人　翁健　　
代　理　人　黃勝豐　
相　對　人
即　債權人　台新資產管理股份有限公司

法定代理人　吳統雄　
上列當事人因債務人紀志強聲請消費者債務清理事件，本院裁定
如下：
    主    文
債務人紀志強應予免責。
    理    由
一、按法院為終止或終結清算程序之裁定確定後，除別有規定外
    ，應以裁定免除債務人之債務，消費者債務清理條例（下稱
    消債條例）第132 條定有明文。復按法院裁定開始清算程序
    後，債務人有薪資、執行業務所得或其他固定收入，扣除自
    己及依法應受其扶養者所必要生活費用之數額後仍有餘額，
    而普通債權人之分配總額低於債務人聲請清算前二年間，可
    處分所得扣除自己及依法應受其扶養者所必要生活費用之數
    額者，法院應為不免責之裁定。但債務人證明經普通債權人
    全體同意者，不在此限。債務人有下列各款情形之一者，法
    院應為不免責之裁定。但債務人證明經普通債權人全體同意
    者，不在此限：㈠於七年內曾依破產法或本條例規定受免責
    。㈡故意隱匿、毀損應屬清算財團之財產，或為其他不利於
    債權人之處分，致債權人受有損害。㈢捏造債務或承認不真
    實之債務。㈣聲請清算前二年內，因消費奢侈商品或服務、
    賭博或其他投機行為，所負債務之總額逾聲請清算時無擔保
    及無優先權債務之半數，而生開始清算之原因。㈤於清算聲
    請前一年內，已有清算之原因，而隱瞞其事實，使他人與之
    為交易致生損害。㈥明知已有清算原因之事實，非基於本人
    之義務，而以特別利於債權人中之一人或數人為目的，提供
    擔保或消滅債務。㈦隱匿、毀棄、偽造或變造帳簿或其他會
    計文件之全部或一部，致其財產之狀況不真確。㈧故意於財
    產及收入狀況說明書為不實之記載，或有其他故意違反本條
    例所定義務之行為，致債權人受有損害，或重大延滯程序，
    為消債條例第133條、第134條所明文。是法院為終止或終結
    清算程序之裁定確定後，除有消債條例第133條、第134條各
    款所定之情形者，法院應為不免責之裁定外，法院即應以裁
    定免除債務人之債務。
二、聲請人前依消債條例規定，向本院聲請更生，經本院以108
    年度消債更字66號裁定自民國108年4月12日開始更生程序，
    因聲請人未遵期提出更生方案、財產及收入狀況說明書，致
    更生程序無法繼續進行，經本院於109年8月19日裁定開始清
    算程序，復因其財產不敷清償財團費用、財團債務、法律行
    為經撤銷或契約經終止或解除後所應負之償還義務、裁定開
    始清算程序前6 個月內本於勞動契約所積欠之工資，司法事
    務官於110年3月18日裁定終止清算程序（本院109 年度司執
    消債清字第116 號），上開終止清算程序裁定未據債權人異
    議而確定，業據本院調取108年度消債更字第66號、108年度
    司執消債更字第118號、109年度消債清字第35號、109 年度
    司執消債清字第116 號等卷宗查明屬實。嗣經本院通知各債
    權人就聲請人免責與否表示意見，所有債權人均表示不同意
    聲請人免責。且債權人台新國際商業銀行股份有限公司（下
    稱台新銀行）、兆豐國際商業銀行股份有限公司（下稱兆豐
    銀行）、台灣金聯資產管理股份有限公司（下稱台灣金聯資
    產公司）、元大商業銀行股份有限公司（下稱元大銀行）請
    求本院調查聲請人是否有消債條例第133條、第134條各款不
    免責事由，台新銀行並請求本院調查聲請人之入出境資料以
    確認其是否有奢侈浪費或隱匿財產之行為；國泰世華商業銀
    行股份有限公司（下稱國泰世華銀行）、臺灣新光商業銀行
    股份有限公司（下稱新光銀行）則請求調查聲請人目前收入
    、聲請清算前2 年間可處分所得扣除自己及依法應受其扶養
    者所必要生活費用之數額，以審查是否該當消債條例第133
    條不免責情事；而華南商業銀行股份有限公司（下稱華南銀
    行）主張聲請人故意未遵期提出更生方案，有違消債條例第
    53條規定債務人應於收受債權表後10日內提出更生方案之義
    務，致債權人受有損害該當消債條例第134 條第8 款不免責
    規定；另債權人良京實業股份有限公司（下稱良京公司）主
    張本院108 年度消債更字第66號民事裁定認定聲請人聲請清
    算前2 年間收入減支出剩餘新臺幣（下同）8 萬5,608 元，
    而全體債權人於清算程序中均未受分配，聲請人有消債條例
    第133 條不免責事由，且聲請人轉入清算程序係因未提出更
    生方案致更生程序無法繼續進行，該當消債條例第134 條第
    8 款後段不免責事由，並請求本院函查聲請人有無以自己為
    要保人、或嗣後變更要保人、或質借未償還之商業保險保單
    等隱匿財產行為，而該當消債條例第134 條第2 、8 款應不
    免責事由等語。
三、經查：
  ㈠按法院裁定開始更生程序後，債務人免責前，法院裁定開始
    清算程序，其已進行之更生程序，適於清算程序者，作為清
    算程序之一部；其更生聲請視為清算聲請。債務人於法院調
    解不成立之日起二十日內聲請更生，以其調解之聲請，視為
    更生之聲請，為消債條例第78條第1 項、第153 條之1 第2
    項所明定。聲請人於107 年9 月21日向本院聲請更生調解而
    調解不成立，於調解不成立後20日內向本院聲請更生，經本
    院以108 年度消債更字66號裁定自108 年4 月12日起開始更
    生程序，因聲請人未遵期提出更生方案、財產及收入狀況說
    明書，致更生程序無法繼續進行，經本院於109 年8 月19日
    裁定開始清算程序，嗣因聲請人之財產不敷清償清算程序費
    用等，本院司法事務官於110 年3 月18日裁定終止清算程序
    ，故應以聲請人於108 年4 月12日之後有無薪資、執行業務
    所得或其他固定收入，並扣除自己及依法應受其扶養者所必
    要生活費用之數額後是否有餘額判斷其有無消債條例第133
    條之適用。聲請人陳稱其收入不穩定，大約1 天500 元左右
    ，是開計程車，別人沒開借他開才有收入，1 個月收入約1
    萬多元，聲請人現在住的是朋友無償借住的房子，而他還要
    負擔母親之安養費用1 個月1 萬2,000 元左右，聲請人之兄
    弟均已過世，母親只靠他扶養，母親現在是植物人，所以聲
    請人自己剩下花用的不多，有時候還會去打零工，但也不穩
    定，1 個月最多不超過2 萬元等語，並提出其母親自105 年
    4 月13日起至110 年9 月6 日止之醫療費用收據、老人養護
    中心養護費收據暨聲請人之郵政入戶匯款申請書為證。本院
    依職權調閱聲請人107 至109 年稅務電子閘門財產所得調件
    明細表，然無法看出其每月實際收入來源及數額，故爰以聲
    請人上開主張收入之上限2 萬元為其每月收入，而其每月必
    要支出爰引本院110 年度消債更字第66號裁定認定之2 萬1,
    433 元為判斷基準，蓋經核閱聲請人所提老人養護中心養護
    費收據，係自105 年4 月13日起，故本院為更生裁定之108
    年4 月12日，聲請人即有扶養母親之事實，故目前之支出應
    與108 年4 月12日時無太大差異。是聲請人於本院裁定開始
    清算程序後雖有固定收入，然扣除自己及依法應受扶養者所
    必要生活費用之數額後，並無餘額（20,000－21,433＝－1,
    433 ），堪認本件並無消債條例第133 條所定應不免責規定
    之適用，尚無疑義。債權人良京公司雖主張本院108 年度消
    債更字第66號民事裁定認定聲請人聲請清算前2 年間收入減
    支出剩餘8 萬5,608 元（3,567 元×24個月＝85,608元），
    而全體債權人於清算程序中均未受分配，聲請人有消債條例
    第133 條不免責事由等語。惟按債務人之經濟能力係處於流
    動性狀態，審酌消債條例第133 條前段債務人之收入支出，
    應以法院為免責裁定時為判斷基準時，不得逕以裁定更生時
    之收支為判斷基準，良京公司上開主張容有誤會。
  ㈡債權人台新銀行請求本院調查聲請人之入出境資料以確認其
    是否奢侈浪費而有消債條例第134條第4款應不免責事由。本
    件聲請人係於107年9月21日向本院聲請更生調解，嗣於調解
    不成立之20日內聲請更生，又經本院更生轉清算，依消債條
    例第78條第1項、第153條之1第2項規定，調解之聲請視為更
    生之聲請，更生之聲請視為清算之聲請。是本件應審查聲請
    人於107年9月21日前2年內（即105年9月21日起至107年9 月
    20日止），有無修正後消債條例第134條第4款所定情形，以
    定聲請人是否有該款所定不免責要件。查聲請人於105 年11
    月14日出境、105年11月18日入境，106年4月11日出境、106
    年4月19日入境，107年5月24日出境、107年6月1日入境等情
    ，有本院查詢入出境資訊連結作業在卷可稽。經本院訊問，
    聲請人稱係朋友介紹去大陸工作，但去了沒被錄取，機票都
    是臺灣仲介公司付的，住宿是住在工廠員工招待所，只有伙
    食費要自己負擔等語，然未提出任何證明。查聲請人於聲請
    本件清算時積欠之無擔保及無優先權債務總額高達927萬8,7
    93元，聲請人出國之消費或屬奢侈消費，然其金額顯未逾聲
    請人於聲請清算時無擔保及無優先權債務總額之半數即463
    萬9,397元，核與修正後消債條例第134條第4 款所定之不免
    責要件不符。
  ㈢又債權人良京公司請求本院函查聲請人有無以自己為要保人
    、嗣後變更要保人、或質借未償還之商業保險保單等隱匿財
    產行為，而該當消債條例第134 條第2、8款應不免責事由。
    本院民事執行處司法事務官於清算程序中發函詢問第三人台
    灣人壽保險股份有限公司（下稱台灣人壽保險公司）聲請人
    於該公司之投保狀況，經函覆聲請人於該公司為要保人未投
    保等語，有台灣人壽保險公司109年9月17日台壽字第109000
    5667號函附卷可稽。本院復於110年9月2 日就良京公司上開
    質疑庭訊聲請人，聲請人稱台灣人壽保單部分是其母親幫他
    投保的，已經失效，聲請人也沒有用保單去借錢，聲請人自
    己沒有投保，也沒有幫人投保等語，是難認聲請人有消債條
    例第134條第2款、第8 款之情事，故債權人良京公司上開主
    張應不足採。
  ㈣債權人華南銀行、良京公司復主張聲請人故意未遵期提出更
    生方案，違反消債條例第53條規定債務人應於收受債權表後
    10日內提出更生方案之義務，使更生程序無法進行，致債權
    人受有損害，該當消債條第134條第8款不免責情事。惟按債
    務人有其他故意違反本條例所定義務之行為，係指債務人有
    故意違反消債條例第9條第2項到場義務、第41條出席及答覆
    義務、第81條第1 項提出財產狀況及收入說明書及債權人、
    債務人清冊義務、第82條第1 項報告義務、第89條生活儉樸
    及住居限制義務、第101 條提出清算財團書面資料義務、第
    102條第1項移交簿冊、文件及一切財產義務、第103條第1項
    答覆義務、第136條第2項協力調查義務等之行為，此觀消債
    條例第134條第8款之立法理由即明，亦有臺灣高等法院暨所
    屬法院104 年法律座談會民事類提案第24號研討意見可資參
    照。債權人華南銀行、良京公司乃指摘聲請人違反法院命令
    未依限提出更生方案，致更生程序無法進行，如前所述，然
    聲請人逾期未提出更生方案，並非故意違反消債條例所定義
    務之行為，且僅能認有影響更生程序之進行，尚難認有違反
    法定義務致重大影響清算程序之進行，自與消債條例第134
    條第8款規定要件不符。
  ㈤再消債條例關於清算程序係以免責主義為原則，不免責為例
    外，債權人如主張聲請人有該條例第134 條其餘各款所定行
    為，自應就聲請人合於上開要件之事實，舉證以實其說。惟
    債權人台新銀行、兆豐銀行、台灣金聯資產公司、元大銀行
    並未具體說明或提出相當事證證明，自難認聲請人有消債條
    例第134條第2款、第4款、第8款規定以外之不免責情事。
四、綜上所述，聲請人經法院為終止清算程序之裁定確定，既無
    消債條例第133 條或第134 條各款所定之不應免責情形存在
    ，自應以裁定免除債務人之債務，是聲請人聲請免責，自應
    准許，爰裁定如主文。
中    華    民    國  110     年    10    月    19    日
                  民事第四庭法  官  莊佩頴
上為正本係照原本作成
如不服本裁定，應於裁定送達後10日內，以書狀向本院提出抗告
，並繳納抗告費新臺幣1,000 元。
中    華    民    國  110     年    10    月    19    日
                            書記官  李瑞芝